【裁判字號】    89,上易,949
【裁判日期】    890726
【裁判案由】    違反專利法
【裁判全文】
臺灣高等法院臺南分院刑事判決          八十九年度上易字第九四九號        潛
      上  訴  人
      即 自訴 人  丙  ○  ○.
      被      告  甲  ○  ○
      被      告  乙  ○  ○
右列上訴人因被告違反專利案件，不服臺灣臺南地方法院八十九年度自更字第二號中
華民國八十九年四月二十四日第一審判決（起訴案號：臺灣臺南地方法院檢察署八十
八年度偵字第一六二四一號），提起上訴，本院判決如左：
      主      文
原判決關於乙○○部分撤銷。
乙○○無罪。
其他上訴駁回。
      理      由
一、自訴意旨略以：自訴人丙○○為新型專利「電子兩用式沖泡裝置」（八十五年十
    一月二十日申請，申請案號：00000000號，經濟部中央標準局於八十七
    年八月十一日在專利公報公告，公告編號：三三八三○三號）之（暫准）專利權
    人，依專利法第一百條所定，該新型專利經審定公告後，業已暫准發生專利權之
    效力。而於近日間發現有由被告甲○○所營之「亞拓電器股份有限公司」（下稱
    亞拓公司）產製之「搖滾咖啡茶開飲機」（型號ＣＥ－２○○○Ａ，下稱『亞拓
    開飲機』），及被告乙○○所營之「國能家電股份有限公司」（下稱國能公司）
    產製之「搖滾咖啡茶泡茶溫熱飲機」（型號ＫＴ－８３○Ａ，下稱『國騰開飲機
    』），陳列、販賣於市面，該些開飲機具有自訴人前揭新型專利「申請專利範圍
    」所載之特徵，已屬侵害自訴人前揭新型專利權所製成之物品，自訴人以存證信
    函通知被告等停止製造、販售等侵害自訴人前揭新型專利權之行為，詎被告等於
    接獲自訴人該書面通知後，竟為圖謀利益，仍連續製造、販賣如故。自訴人乃委
    人於八十八年五月三十一日、六月二十六日在址設台南市○○路○段一一○號之
    「燦坤實業股份有限公司民族分公司」購得亞拓開飲機及於八十八年七月八日在
    址設台南市○○路○段一六四號之一「第一電子專賣店」購得『國騰開飲機』。
    被告等所為，已嚴重侵害自訴人前揭新型專利權。又追加自訴意旨略以：自訴人
    亦為發明專利「磁力式免動力運轉裝置」（專利權號數：發明第○九三二九五號
    ）之專利權人，於八十八年六月間，發現在台南市○○路一六二號之「新光三越
    百貨公司台南分公司」陳列、販售有被告甲○○所營「亞拓電器股份有限公司」
    所產製之『ＦＣＥ－１４Ｎ』型箱扇，該型箱扇內所裝置之馬達，具有自訴人前
    揭發明專利之『申請專利範圍』所載之特徵，亦為侵害自訴人前揭發明專利權。
    認甲○○犯有專利法第一百二十三條、第一百二十四條、第一百二十五條、第一
    百二十七條、第一百二十八條罪嫌，乙○○犯有專利法第一百二十五條、第一百
    二十八條罪嫌云云。
二、本件自訴人自訴被告乙○○於八十八年六月二十六日販賣侵害自訴人專利權之「
    搖滾咖啡茶泡茶溫熱飲機」（型號ＫＴ－８３○Ａ），所涉違反專利權法罪部分
    ，自訴人於八十七年十二月八日即知悉被告乙○○販售涉嫌侵害其專利之前述產
    品，有自訴人八十七年十二月八日對被告乙○○發出之台南市○○○○路第三十
    七支局第四三三號存證信函附於八十八年度自字第三一八號自訴人自訴狀後可稽
    ，自訴人原於八十八年六月四日提起告訴，經臺灣臺南地方法院檢察署八十八年
    度偵字第一六二四一號受理在案，於偵查中之八十八年七月十五日，再向原審提
    出自訴，有自訴狀首頁收案日期戮章可憑，是自訴人尚未逾六個月之告訴期間，
    合先敘明。
三、本件自訴人認被告甲○○、乙○○涉有違反專利法罪嫌，無非以自訴人指訴，及
    自訴人提出之專利代理人製作之專利侵害鑑定報告等資為依據。訊據被告甲○○
    、乙○○均堅詞否認有違反專利法犯行，被告甲○○辯稱：其販售之「搖滾咖啡
    茶開飲機」（型號ＣＥ－２○○○Ａ），係根據第三人蔡德萬取得新型專利註冊
    之第一三九一三五號「飲水供應器結構 (一)」及新型第一三二六三二號「飲水
    供應器結構 (二)」授權國能公司製造，有專利授權書可證；而『ＦＣＥ－１４
    Ｎ』型箱扇內所裝置之馬達，與自訴人發明專利之馬達其運轉原理並不相同，並
    無侵害自訴人之專利權等語，被告乙○○辯稱：伊無仿自訴人之專利，伊公司是
    製造商，公司本身亦有申請專利，自訴人之專利與伊公司之產品，根本並不相同
    ，而自訴人本身並無生產出任何產品，且經大興大學鑑定二者不同云云。
四、按犯罪事實應依證據認定之，無證據不得推定其犯罪事實；又不能證明被告犯罪
    者，即應諭知無罪之判決，刑事訴訟法第一百五十四條、第三百零一條第一項分
    別定有明文。又自訴人之自訴，係以使被告受刑事訴追為目的，是其陳述是否與
    事實相符，仍應調查其他證據以資審認，最高法院五十二年度台上字第一三○○
    號判例參照。
五、經查：
(一)型號ＣＥ－２○○○Ａ開飲機及型號ＫＴ－８３○Ａ開飲機部分
１、本件自訴人自訴被告甲○○販售之「搖滾咖啡茶開飲機」（型號ＣＥ－２○○○
    Ａ），係委託國能公司代工製造，與自訴人自訴被告乙○○販售之型號ＫＴ－８
    ３○Ａ開飲機係屬相同機型，二機型之間差別僅在型號ＫＴ－８３○Ａ開飲機為
    全自動機種，加入生水電磁閥自動隔離生水，煮沸後電磁閥自動打開；型號ＣＥ
    －２○○○Ａ開飲機為手動止水閥機種，加入生水時需關閉止水閥，煮沸後打開
    止水閥方可出水，業據國能公司具狀陳述明確，提出委託製造合約書在卷可稽，
    並為自訴人所不否認，是型號ＣＥ－２○○○Ａ開飲機是否侵害自訴人專利權，
    其判斷標準即與型號型號ＫＴ－８３○Ａ開飲機相同。
２、按稱新型者，謂對物品之形狀、構造或裝置之創作或改良，專利法第九十七條著
    有規定。其與發明專利之不同在於，前者重於物品之形狀、構造或裝置之新穎
    性，至於功能之首創性，尚非新型專利之必要條件，最高法院七十九年度台上字
    第一七七號判決可資參照，是判斷發明專利是否受侵害之全要件原則及均等論等
    （按依實務判斷發明專利侵害所適用之「全要件原則」，根據此一原則，倘若證
    物未具備專利發明之所有要件，亦即只要有一個以上要件欠缺便不侵害專利，即
    假設專利發明之構成要件為A+B+C，而另一物之構成要件為X+Y+Z，倘若A=X、B=Y
    、C=Z則屬侵害，三個等式中有一個以上成為不等式，則為不侵害，見律師雜誌
    第二三七期，黃文儀著「專利要件與專利權範圍」一文）及「均等論」（即根據
    全要件原則，初步判斷為不侵害專利之物，並不能以此作為專利侵害判斷之最後
    結論，如前述A=X、B=Y、C不等於Z之場合，仍需再就C與Z兩要件探討是否為均等
    物，倘若以實質相同的方式，具有實質相同的機能，產生實質相同的效果或當兩
    要件之間的代替性為該行業所熟知時，兩者即為均等物，反之則否，見前述黃文
    儀一文），於判斷新型專利是否被侵害之案件中，即無適用之餘地。又按新型專
    利所應用之手段，縱令在原理上並非前所未有之創新，而係習用技術，若其空間
    形態係屬創新，並能產生一新作用或增進該物品某種功效時，即符合新型專利之
    要件，新型專利固亦須合於實用之原則，惟此所謂實用，與創作專利必須具有工
    業上價值者又有不同，新型之創作，如能較原有物品在形狀、構造或裝置上更具
    有特殊之效能者，即可認為合於實用之原則，行政法院六十八年八月十六日判字
    第四九九號判決參照。自訴人雖提出專利代理人鑑定報告，證明自訴人所有電子
    兩用式沖泡裝置新型專利與被告所有之相同產品其功能上屬相同，惟在機嘴及濾
    網，兩種技術上有完全不同之構造，就全要件原則判定評比不同，兩種技術有不
    同構造想法，是不能輕易認定兩種技術為等效機構；且被告販售之開飲機並無自
    訴人新型專利範圍界定的：「內膽：上端設一導氣孔，下端設一導水孔．．」、
    「通管：其內側為導氣管及導水管．．且設有切換開關」、「開水依．．導水管
    ．．排出，或以切換開關切換，蒸氣依．．導氣管．．排出，或以切換開關全開
    ，開水與蒸氣同時排出」、「．．使開飲機或熱水瓶兼具蒸氣沖泡．．」之各項
    結構特徵，亦經國立中興大學鑑定在案，有八十八年度自字第三一八號卷附之國
    立中興大學鑑定報告足憑。故被告產品之空間形態係屬創新，能較原有物品在形
    狀、構造或裝置上更具有特殊之效能，合於實用之原則，被告產品並未侵害自訴
    人新型專利，應可認定。
(二)『ＦＣＥ－１４Ｎ』型箱扇部分
１、被告甲○○販售之『ＦＣＥ－１４Ｎ』型箱扇，為樺昌興業股份有限公司（下稱
    樺昌公司）所製造，業據樺昌公司具狀陳述明確，而『ＦＣＥ－１４Ｎ』型箱扇
    其內之馬達，其學名為「感應電動機」，運轉原理為：定子周圍鐵槽內繞有漆包
    銅線，轉子部分採用鼠籠式轉子，定子部分接受電能，產生電磁因而感應轉子運
    轉，有樺昌公司函附卷可稽。自訴人之發明專利「磁力式免動力運轉裝置」，原
    理則為：利用永久磁鐵分別固定於定自及轉子上，利用磁鐵N、S極相吸相斥原理
    ，無須外加能源或動力，進而運轉，有自訴人提出之產品專利公報附卷可證，是
    兩種馬達最大不同點即一需借助電力，一則免動力，二者顯為不同之產品，應極
    明確。
２、被告甲○○販售之『ＦＣＥ－１４Ｎ』型箱扇馬達（下稱「系爭馬達」）是否屬
    於系爭專利的等效手段之替代的方法，只要觀察「系爭馬達」在未通電的狀態下
    是否可以運轉即可得知。因自訴人之專利既主張其不需施加外部動力即可運轉，
    且此種效果受到經濟部中央標準局之審查委員之認同，核准其發明專利權，所謂
    的效果就是在於「免動力即可產生加速運轉」。倘「系爭馬達」在未輸入電能（
    無動力）的狀態下，不能產生加速運轉的話，則證明「被告洗衣機馬達」根本無
    法達到自訴人主張的「免動力即可產生加速運轉」同等效果，又如何被視為等效
    手段之替代﹖況依經濟部中央標準局於八十五年元月發行的專利侵害鑑定基準第
    六十九頁所載的鑑定基本準則，第(二)部份的「作用效果之原則」第一規定「技術
    範圍基於申請專利範圍（CLAIM）作解釋時，待鑑定樣品之技術內容，雖落入於
    其專利案之申請專利範圍內，惟實質上未能達成如其所載之特殊作用效果者，則
    應不屬於該專利案之技術範圍內」，故「系爭馬達」既無法達成自訴人專利所聲
    稱的「免動力即可產生加速運轉」的特殊作用效果，自不屬於該專利案之技術範
    圍內。
３、自訴人雖指訴：「‧‧疏略自訴人本件發明專利係屬「馬達運轉方法」之方法發
    明，應在馬達運轉方法之異同作比較，而竟在兩者構件作鉅細靡遺之比對‧‧」
    云云，提出之專利代理人鑑定報告為依據。惟依我國專利法第五十六條第三項規
    定「發明專利權範圍，以說明書所載之申請專利範圍為準。必要時，得審酌說明
    書及圖式」，查自訴人本件發明專利的名稱為「磁力式免動力運轉裝置」已經明
    白揭示出其為「裝置發明」而非「方法發明」，且其申請專利範圍的第一項第五
    項的申請標的均為「磁力式免動力運轉裝置」（見自訴人提出之八十六年九月一
    日中華民國專利公報中自訴人申請專利範圍所載），其特徵皆在於該磁力式免動
    力運轉裝置的各個構成要件的結構與形狀之描述，並非所謂的「方法發明」。如
    今專利權人卻主張其發明係屬馬達運轉方法之創新發明，顯然與事實不符。再者
    ，自訴人稱「其發明乃屬馬達運轉方法之創新發明，有別於傳統或一般馬達之運
    轉方法」，惟自訴人既主張其馬達係有別於傳統或一般馬達之運轉方法，又如何
    能證明利用傳統或一般馬達之習知技術，通電產生磁力以進行運轉之被告「系爭
    馬達」也包含在其專利權的範圍之內﹖是自訴人之主張前後顯有矛盾之處。
４、自訴人再指訴：「即縱無整鈕，亦僅是馬達持續不斷旋轉運轉而已。是該調整鈕
    之裝置乃屬自訴人發明專利非必要技術構成」，惟根據經濟部中央標準局於八十
    五年元月發行的專利侵害鑑定基準第五十一頁所載的記載要點之意義，第(一)部份
    的關於「構成之必要技術內容、特點」規定「‧‧例如獲准專利之發明，其獨立
    項所載發明構成之必要技術內容、特點為Ａ、Ｂ、Ｃ及Ｄ，專利權人就不能主張
    其中之Ｄ非為其發明構成之必要技術內容、特點。換言之，即專利權人不能將構
    成之必要技術內容、特點解釋為僅是Ａ、Ｂ、Ｃ三者。因為如准專利權人如此解
    釋，將擴大其申請專利範圍。」今專利人聲請專利範圍之獨立項既載明「‧‧係
    由座體、定子、轉子及調整鈕合而成‧‧」，自訴人即不能將其專利構成必要之
    點解釋成僅是「座體」、「定子」及「轉子」三者，而認「調整鈕」乃屬必要技
    術構成。核自訴人所為，顯已不當擴大其專利申請範圍，亦堪認定。
六、據上所陳，參互印證，被告等販售之本案產品與自訴人之專利產品間並不相同，
    自訴人之指訴，不足採信，自不得僅憑被告販賣有上揭商品，認定被告等有違反
    專利法犯行。本件依調查所得證據尚不足以證明被告等有違反專利法犯行，揆諸
    首開說明，犯罪尚屬不能證明。
七、原審就被告甲○○部分，認犯罪不能證明，予無罪判決之諭知，本院經核該部分
    原判決尚無不合。自訴人上訴，指摘原判決該部分不當，為無理由，應予駁回。
    至於原判決有關被告林美玲部分，原審法院以「自訴人早於八十七年十二月八日
    即知悉被告乙○○販售涉嫌侵害其專利之前述產品，有自訴人八十七年十二月八
    日對被告乙○○發出之台南市○○○○路第三十七支局第四三三號存證信函附於
    八十八年度自字第三一八號自訴人自訴狀後可稽，而自訴人遲至八十八年七月十
    五日，始向本法院提出自訴，有自訴狀首頁收案日期戮章可憑，已逾上述告訴期
    間，應為不受理判決」，則有不當。自訴人指摘被告乙○○有違反專利法犯行，
    固無足取，但原判決該部分既有可議，自屬無可維持，應由本院撤銷改判。被告
    林美玲被訴違反專利法第一百廿五條、第一百廿八條罪嫌應屬不能證明，爰諭知
    被告林美玲為無罪判決，以昭平允。
八、據上論斷，應依刑事訴訟法第三百六十八條、第三百六十九條第一項前段、第三
      百六十四條、第三百零一條第一項，判決如主文。
中  華  民  國      八  十  九      年      七      月      二十六      日
                                臺灣高等法院臺南分院刑事第五庭
                                    審判長法官  茆    臺    雲
                              法官  李    文    福
                                          法官  蔡    長    林
右正本證明與原本無異。
不得上訴。
                                    法院書記官  李    培    薇
中  華  民  國      八  十  九      年      七      月      二十七      日


司法院資訊處製作；財團法人民間司法改革基金會備份。
